---
title: "Ejercicio para la plaza de soporte a la investigación en el proyecto 'Proyecto de atención del niño con nevus congénito y melanoma infantil' (Ref. Conv-FU-17/2022)"
author: "Nerea Carrón Rodas"
date: "14^th^ February 2022"
output: pdf_document 
---

# Instalación de las librerías necesarias.

El primer paso sería descargar todos los paquetes que son necesarios para realizar el ejercicio, si se da el caso que no estén ya descargados.

```{r setup, include=FALSE}
knitr::opts_chunk$set(echo = TRUE)
```

```{r instalacion, message=FALSE}
# Instalar el paquete BiocManager si no está instalado. Es necesario para 
#   instalar paquetes de Bioconductor.
if (!require("BiocManager", quietly = TRUE)){
    install.packages("BiocManager")
}

# Paquete necesario para cargar el listado de los archivos CEL
if (!require("oligo", quietly = TRUE)){
  BiocManager::install("oligo")
}

# Paquetes necesarios para generar el archivo con los datos fenotípicos
#   a partir del fichero Series Matrix File
if (!require("Biobase", quietly = TRUE)){
  BiocManager::install("Biobase")
}

if (!require("GEOquery", quietly = TRUE)){
  BiocManager::install("GEOquery")
}
  
# Paquete necesario para unificar toda la información de los archivos .CEL
#   y del fenotipo en un único objeto AffyBatch.
if (!require("affy", quietly = TRUE)){
  BiocManager::install("affy")
}
  
# Paquetes para realizar el dendograma
if (!require("ggplot2", quietly = TRUE)){
  install.packages("ggplot2")
}

if (!require("ggdendro", quietly = TRUE)){
  install.packages("ggdendro")
}

# Paquetes para realizar el análisis de componentes principales
if (!require("ggfortify", quietly = TRUE)){
  install.packages("ggfortify")
}
```


```{r libraries, message=F}
# Cargamos librerias necesarias
library(oligo)
library(Biobase)
library(affy)
library(ggplot2)
library(ggrepel)
library(GEOquery)
library(ggdendro)
library(stats)
library(ggfortify)

```

# 1. Establecer directorio de trabajo y directorio donde se guardarán los resultados

```{r directorios}
directory <- "~/Documentos/BusquedaTrabajo/Ref.Conv-FU-17_2022"
knitr::opts_knit$set(root.dir = directory)
out_folder <- paste(directory,"out", sep="/")
```

# 2. Descargar los ficheros CEL

Los descargo desde la web y utilizando la terminal de Linux los descomprimo.

```{bash eval=F}
cd ~/Descargas
mv GSE23117_RAW.tar ~/Documentos/BusquedaTrabajo/Ref.Conv-FU-17_2022/data
cd ~/Documentos/BusquedaTrabajo/Ref.Conv-FU-17_2022/data
tar xvf GSE23117_RAW.tar
mkdir CelFiles
mv *.CEL.gz CelFiles/
cd CelFiles/
gunzip *
ls
```

# 3. Cargar el listado de los archivos CEL. 

Para ello utilizo la función list.celfiles del paquete oligo

```{r celFiles}
celFiles <- list.celfiles(paste(directory,"data/CelFiles", sep="/"), full.names=T)
```

# 4. Generar el archivo con los datos fenotípicos a partir del fichero Series Matrix File

## 4.1. Descargar el fichero Series Matrix File

Lo descargo y descomprimo utilizando la terminal de Linux.

```{bash eval=F}
cd ~/Documentos/BusquedaTrabajo/Ref.Conv-FU-17_2022/data
wget https://ftp.ncbi.nlm.nih.gov/geo/series/GSE23nnn/GSE23117/matrix/GSE23117_series_matrix.txt.gz
gunzip GSE23117_series_matrix.txt.gz 
ls
```

## 4.2. Generar archivo 

Para ello utilizo dos paquetes diferentes de Bioconductor. GEOquery para poder leer de forma eficiente Series Matrix File utilizando la función getGEO y Biobase para poder extraer la información correspondiente a los metadatos que describen las muestras del experimento, para ello utilizo la función pData. 

```{r ReadingFile}
gsm <- getGEO(filename=file.path(file.path(directory, 'data'), 'GSE23117_series_matrix.txt'))

# Metadatos que describen las muestras del experimento
phenotype <- pData(gsm)
```

Guardo los datos del objeto phenotype en un fichero txt. 

```{r}
write.table(phenotype, file=file.path(out_folder, 'GSE23117_phenotype.txt'),
            quote = F, row.names = F, sep = "\t")
```


# 5. Unificar la información de los archivos .CEL y del fenotipo en un único objeto AffyBatch.

Para ello utilizo la función read.affybatch del paquete affy.

```{r affybatch}
data <- read.affybatch(filenames = celFiles, phenoData = phenoData(gsm))
```

# 6. Normalizar con el método RMA (robust multi-array average).

Para normalizar con el método RMA utilizo la función rma del paquete affy.

```{r Normalization}
data_norm <- rma(data)
```

# 7. Realizar el dendograma mostrando como se clasifican los enfermos y los controles.

Para poder mostrar correctamente las muestras de los controles y los pacientes y dentro de estos que nivel de la enfermedad padecen (disease status), creo un objeto llamado dist_stat donde se asocia el ID del paciente (GEO accession) con el 'disease status'. 

```{r dis_stat}
dis_stat <- data.frame("label" = phenotype$geo_accession, 
                       "disease status" =phenotype$`disease status:ch1`)
```

Para generar el dendrograma utilizo diferentes funciones del paquete ggdendro. 

```{r dendrograma, fig.height = 7, fig.width = 10, fig.align = "center"}
# Preparación de los datos para poder representarlos con ggplot2 
expression_norm <- t(exprs(data_norm))
hc <- hclust(dist(expression_norm))
dendr <- dendro_data(hc)
dendr[['labels']] <- merge(dendr[['labels']], dis_stat, by='label')

# Dendrograma
ggplot() + 
  geom_segment(data=segment(dendr), 
               aes(x=x, y=y, xend=xend, yend=yend)) + 
  theme_void()+
  geom_text(data=label(dendr), 
            aes(x, y, label=label, hjust=0, color=dis_stat$disease.status),
            size=5) +
  scale_color_viridis_d()+
  coord_flip() + 
  scale_y_reverse(expand=c(0.2, 0)) +
  labs(title = "Dendrogram", 
       color = "Disease status") +
  theme(legend.position = "bottom")

ggsave(filename = file.path(out_folder, "GSE23117_dendrograma.png"),
       last_plot(), width = 9, height = 7)
```

# 8. Realizar un análisis de componentes principales

Para hacer el análisis de componentes principales (PCA), he utilizado la función prcomp del paquete stats. 


```{r pca}
# PCA
pcaResult <- prcomp(expression_norm)

# Plot
pcaResult_df <- as.data.frame(pcaResult$x)
ggplot(data=pcaResult_df, mapping=aes(x=PC1, 
                                      y = PC2,
                                      colour = dis_stat$disease.status,
                                      label = dis_stat$label))+
  geom_point()+
  theme_bw()+
  scale_color_viridis_d()+
  geom_text_repel(show.legend = F)+
  labs(title="Principal Component Analysis", 
       colour="Disease Status")
  
ggsave(filename = file.path(out_folder, "GSE23117_pca.png"), last_plot(), width = 9, height = 7)
```
